ACORDAO-COMPLETO-2547497

ACÓRDÃO 2160/2023 ATA 7/2023 - PRIMEIRA CÂMARA

VISTA, relatada e discutida esta tomada de contas especial, instaurada pela Caixa Econômica Federal em razão da não comprovação da regular aplicação dos recursos repassados pela União para pavimentação de vias públicas no Município de Brejo/MA,
ACORDAM os ministros do Tribunal de Contas da União, reunidos em sessão da Primeira Câmara, ante as razões expostas pelo Relator, em:
9.1. com fundamento nos arts. 201, § 3º, e 212 do Regimento Interno, arquivar o presente processo, sem julgamento do mérito, ante a ausência de pressupostos de constituição;
9.2. considerar prejudicado o pedido de parcelamento do débito efetuado por José Farias de Castro, por perda de objeto;
9.3. dar ciência deste acórdão à Caixa Econômica Federal e aos responsáveis.

Tomada de contas especial em razão da não comprovação da regular aplicação dos recursos repassados para pavimentação de vias públicas.

Primeira Câmara

Caixa Econômica Federal.

3. Responsáveis: José Farias de Castro (CPF XXX.776.953-XX); Omar de Caldas Furtado Filho (CPF XXX.663.903-XX) e Município de Brejo/MA (CNPJ 06.116.743/0001-08).

13.1. Ministros presentes: Jorge Oliveira (na Presidência), Benjamin Zymler e Jhonatan de Jesus (Relator).
13.2. Ministro-Substituto convocado: Augusto Sherman Cavalcanti.
13.3. Ministro-Substituto presente: Weder de Oliveira.

JHONATAN DE JESUS

Por registrar as principais ocorrências dos autos até o momento, resumindo os fundamentos das peças acostadas, adoto como parte do relatório, com os ajustes necessários, a instrução da então secretaria responsável pela análise do processo (peça 70) , que contou com a anuência do corpo diretivo da unidade (peças 71 e 72) :
"INTRODUÇÃO
1. Cuidam os autos de tomada de contas especial instaurada pela Caixa Econômica Federal (mandatária) , em desfavor dos ex-prefeitos municipais de Brejo - MA, os Srs. Omar de Caldas Furtado Filho (gestões: 1/1/2005-31/12/2008 e 1/1/2013-31/12/2016) e José Farias de Castro (gestões: 1/1/2009-31/12/2012 e 1/1/2017-31/12/2020) , em razão da não comprovação da regular aplicação dos recursos repassados pela União realizadas por meio do Contrato de repasse de registro Siafi 612102 (peça 18) firmado entre a aludida municipalidade e o Ministério do Desenvolvimento Regional, tendo por objeto a 'pavimentação de vias públicas. '.
HISTÓRICO
2. O Contrato de Repasse 612102 foi firmado no valor de R$ 102.375,00, sendo R$ 97.500,00 à conta do concedente e R$ 4.875,00 referentes à contrapartida do convenente. Teve vigência de 28/12/2007 a 29/6/2018 (com prorrogações) , com prazo para apresentação da prestação de contas em 28/8/2018.
3. Os recursos federais, no valor de R$ 97.500,00, foram repassados por intermédio das ordens bancárias a seguir detalhadas, com os respectivos valores (peça 37) e datas de crédito na conta bancária específica (peça 32, p. 1) :
	OB
	Valor R$
	Data Crédito

	2008OB066693
	19.500,00
	8/9/2008

	2010OB808137
	78.000,00
	9/11/2010

4. A execução do objeto, bem como os elementos de prestação de contas (peças 28-34) , foram acompanhadas e examinadas pela Caixa, por meio do Parecer Circunstanciado de TCE, de 26/2/2020 (peça 1) , do Laudo de Análise de Empreendimento - LAE, de 8/4/2008 (peça 16) , e dos Relatórios de Acompanhamento de Engenharia - RAE, realizados em 12/7/2008 (peça 27, p. 1-3) , 30/10/2008 (peça 27, p. 4-8) , e 21/5/2015 (peça 27, p. 9-12) .
5. A partir das referidas análises técnicas, verifica-se que as obras tiveram início em 15/6/2008, com prazo de execução inicial de aproximadamente 5 (cinco) meses, estando prevista a pavimentação asfáltica da Rua Areias, na sede do Município de Brejo - MA. Por ocasião da vistoria realizada em 30/10/2008, constatou-se a execução parcial de apenas 17,33% do objeto pactuado (peça 27, p. 4) . Posteriormente, em 21/5/2015, com vistas à aferição de funcionalidade do objeto executado, realizou-se nova vistoria técnica, na qual se constatou que a pavimentação da Rua Areias estava se dando de modo diverso do ajustado, sendo utilizado o calçamento em pedra em vez do asfáltico.
6. Verifica-se que, em 22/1/2020, o Município de Brejo - MA promoveu o recolhimento do saldo de repasse/investimento de aplicação ao Tesouro Nacional, no valor de R$ 105.693,11 (peça 35) .
7. Os responsáveis arrolados na fase interna foram devidamente comunicados e, diante da ausência de justificativas suficientes para elidir a irregularidade e da não devolução dos recursos, instaurou-se a tomada de contas especial.
8. O fundamento para a instauração da Tomada de Contas Especial, conforme consignado na matriz de responsabilização elaborada pelo tomador de contas, foi a constatação da seguinte irregularidade:
Ausência de funcionalidade do objeto do contrato de repasse descrito como 'PAVIMENTACAO DE VIAS PUBLICAS' sem aproveitamento útil da parcela executada, por motivo de inexecução parcial.
9. Os responsáveis arrolados na fase interna foram devidamente comunicados e, diante da ausência de justificativas suficientes para elidir a irregularidade e da não devolução dos recursos, instaurou-se a tomada de contas especial, no âmbito da Caixa Econômica Federal, a qual foi registrada no Sistema e-TCE sob o nº 1079/2020.
10. No Relatório de TCE nº 032/2020/. CEGOV/CEF (peça 43) , o tomador de contas concluiu que o prejuízo importaria no valor original de R$ 16.827,11 (peça 43, p. 4) , imputando a responsabilidade aos ex-prefeitos Omar de Caldas Furtado Filho, na condição de dirigente, e José Farias de Castro, na condição de prefeito sucessor.
11. O relatório de auditoria da Controladoria-Geral da União ratificou (peça 46) ratificou as conclusões do tomador de contas. Após a emissão do certificado de auditoria, do parecer do dirigente do órgão de controle interno e do pronunciamento ministerial (peças 47, 48 e 49) , o processo foi encaminhado ao Tribunal de Contas da União.
12. Na instrução inicial (peça 53) , concluiu-se pela responsabilização solidária dos ex-prefeitos Omar de Caldas Furtado Filho (gestões: 1/1/2005-31/12/2008 e 1/1/2013-31/12/2016) e José Farias de Castro (gestões: 1/1/2009-31/12/2012 e 1/1/2017-31/12/2020) , com a inclusão do Município de Brejo - MA no polo passivo da TCE, conforme o excerto a seguir reproduzido:
13. Da análise dos documentos presentes nos autos, verifica-se que o ex-prefeito Omar de Caldas Furtado Filho (gestões: 1/1/2005-31/12/2008 e 1/1/2013-31/12/2016) foi o subscritor do ajuste (peça 18, p. 7) , sendo o responsável pelo saque e aplicação de parcela dos recursos oriundos do Contrato de Repasse 612102 (peças 32 e 33) .
14. Malgrado o aporte integral dos recursos na conta bancária específica, o ex-gestor findou seu primeiro período de gestão (2005-2008) tendo concluído apenas 17,33% do projeto (peça 27, p. 4) , embora dispusesse de tempo e recursos para tal. Em seu segundo mandato (2013-2016) , mesmo em face de medidas administrativas encabeçadas pelo tomador de contas, visando a resolução da paralisação da obra (peça 1, p. 3, item 3) , não adotou qualquer providência nesse sentido, embora mantidas as condições de disponibilidade financeira e de tempo. Por essas razões, deve ser responsabilizado nesta TCE.
15. Por sua vez, o ex-prefeito José Farias de Castro (gestões: 1/1/2009-31/12/2012 e 1/1/2017-31/12/2020) também deve ser responsabilizado, uma vez que não adotou qualquer providência no sentido de concluir a obra pactuada, mesmo tendo recebido aporte de recursos do Contrato de Repasse 612102, em seu primeiro período de gestão (2009-2012) . Conforme demonstrado no item 4 desta instrução, a segunda parcela de recursos do Contrato de Repasse 612102 foi creditada em 9/11/2010, o que demonstra que o ex-gestor dispôs de tempo suficiente para concluir o projeto, no entanto não o fez.
16. No seu segundo mandato (2017-2020) , ficou evidenciada a sua inação em face das providências saneadoras propostas pela Caixa, conforme se verifica no Relatório Circunstanciado de TCE (peça 1, p. 3, item 3) .
17. Outrossim, entende-se que o Município de Brejo - MA deve ser incluído no polo passivo desta TCE, solidariamente aos ex-prefeitos Omar de Caldas Furtado Filho e José Farias de Castro.
18. Com efeito, embora inacabada, a obra em questão foi incorporada ao patrimônio municipal, apresentando funcionalidade parcial, e tendo potencial de ser concluída futuramente, como se pode concluir a partir do RRAE de 21/5/2015, em cuja planilha foi atestada a integral conclusão de serviços preliminares e de terraplanagem (peça 27, p. 9) , e também nas fotos registradas na ocasião, evidenciando a realização do calçamento em pedra (peça 27, p. 12) . Por essa razão, admitir-se que o débito recaia exclusivamente sobre o ex-gestor municipal resultaria em enriquecimento ilícito do ente federado.
10. Por conseguinte, propôs-se a citação dos responsáveis solidários pela irregularidade a seguir definida:
10.1. Irregularidade 1: execução parcial do objeto do Contrato de Repasse 612102, sem aproveitamento da parcela executada.
10.1.1. Evidências da irregularidade: documentos técnicos presentes nas peças 1, 11, 12, 13, 14, 16, 18, 27, 32, 33 e 37.
10.1.2. Normas infringidas: Constituição Federal (art. 37, caput c/c art. 70, parágrafo único) , Lei 8.443/1992 (art. 8º c/c art. 16, inc. III, alínea 'a') , Decreto-lei 200/1967 (art. 93) , Decreto-lei 201/1967 (art. 1º) , Lei 8.429/1992 (art. 11, inc. VI) , Decreto 93.872/1986 (artigos 66, 145 e 148) , Portaria Interministerial MPDG/MF/CGU424/2016 (art. 70, § 1º, inc. I) e demais normas específicas que definem os critérios e condições de execução do objeto e de prestação de contas dos recursos transferidos, bem como Cláusula Terceira, item 3.2, do Contrato de Repasse 612102.
10.2. Débitos relacionados aos responsáveis Omar de Caldas Furtado Filho (CPF: XXX.663.903-XX) , município de Brejo - MA (CNPJ: 06.116.743/0001-08) e José Farias de Castro (CPF: XXX.776.953-XX) :
	Data de ocorrência
	Valor histórico (R$) 

	11/11/2008
	12.577,18

	3/12/2008
	4.249,93

10.2.1. Cofre credor: Tesouro Nacional.
10.2.2. Responsável: Omar de Caldas Furtado Filho (CPF: XXX.663.903-XX) .
10.2.2.1. Conduta: deixar de adotar as providências necessárias à conclusão do objeto pactuado no Contrato de Repasse 612102, mesmo dispondo de tempo e recursos financeiros para tanto, resultando em obra executada apenas parcialmente e de modo diverso do planejado.
10.2.2.2. Nexo de causalidade: A ausência das providências necessárias à conclusão do objeto pactuado no Contrato de Repasse 612102 resultou na impossibilidade de aproveitamento da parcela executada, que fora realizada de modo diverso do planejado, e, consequentemente, em prejuízo ao erário federal correspondente à diferença entre o valor repassado e o valor executado.
10.2.2.3. Culpabilidade: Não há excludentes de ilicitude, de culpabilidade e de punibilidade; é razoável supor que o responsável tinha consciência da ilicitude de sua conduta; era exigível conduta diversa da praticada, qual seja, tomar todas as providências necessárias à conclusão do objeto pactuado no Contrato de Repasse 612102.
10.2.3. Responsável: Município de Brejo - MA (CNPJ: 06.116.743/0001-08) .
10.2.3.1. Conduta: deixar de adotar, por intermédio de seus ex-gestores, as providências necessárias à conclusão do objeto pactuado no Contrato de Repasse 612102, mesmo dispondo de tempo e recursos financeiros para tanto, resultando em obra executada apenas parcialmente e de modo diverso do planejado.
10.2.3.2. Nexo de causalidade: A ausência das providências necessárias à conclusão do objeto pactuado no Contrato de Repasse 612102 resultou na impossibilidade de aproveitamento da parcela executada, que fora realizada de modo diverso do planejado, e, consequentemente, em prejuízo ao erário federal correspondente à diferença entre o valor repassado e o valor executado.
10.2.3.3. Culpabilidade: não há excludentes de ilicitude, de culpabilidade e de punibilidade; é razoável supor que os ex-gestores do ente federado consciência da ilicitude de sua conduta; era exigível conduta diversa da praticada, qual seja, tomar todas as providências necessárias à continuidade da execução do objeto do instrumento.
10.2.4. Responsável: José Farias de Castro (CPF: XXX.776.953-XX) .
10.2.4.1. Conduta: deixar de adotar as providências necessárias à conclusão do objeto pactuado no Contrato de Repasse 612102, mesmo dispondo de tempo e recursos financeiros para tanto, resultando em obra executada apenas parcialmente e de modo diverso do planejado.
10.2.4.2. Nexo de causalidade: A ausência das providências necessárias à conclusão do objeto pactuado no Contrato de Repasse 612102 resultou na impossibilidade de aproveitamento da parcela executada, que fora realizada de modo diverso do planejado, e, consequentemente, em prejuízo ao erário federal correspondente à diferença entre o valor repassado e o valor executado.
10.2.4.3. Culpabilidade: Não há excludentes de ilicitude, de culpabilidade e de punibilidade; é razoável supor que o responsável tinha consciência da ilicitude de sua conduta; era exigível conduta diversa da praticada, qual seja, tomar todas as providências necessárias à conclusão do objeto pactuado no Contrato de Repasse 612102.
11. Encaminhamento: citação.
12. Em cumprimento ao pronunciamento desta unidade (peça 55) , foi efetuada citação dos responsáveis, nos moldes adiante:
a) Omar de Caldas Furtado Filho - promovida a citação do responsável, conforme detalhado:
	Comunicação: Ofício 18539/2022 - Seproc (peça 60) 
Data da Expedição: 13/5/2022
Data da Ciência: 23/5/2022 (peça 62) 
Nome Recebedor: Ilegível
Observação: Ofício enviado para o endereço do responsável, conforme pesquisa na base de dados no sistema da Receita Federal, custodiada pelo TCU (peça 58) .
Fim do prazo para a defesa: 7/6/2022
	
b) José Farias de Castro - promovida a citação do responsável, conforme detalhado:
	Comunicação: Ofício 18538/2022 - Seproc (peça 61) 
Data da Expedição: 13/5/2022
Data da Ciência: 23/5/2022 (peça 64) 
Nome Recebedor: Ilegível
Observação: Ofício enviado para o endereço do responsável, conforme pesquisa na base de dados no sistema da Receita Federal, custodiada pelo TCU (peça 58) .
Fim do prazo para a defesa: 7/6/2022
	
c) Prefeitura Municipal de Brejo - MA - promovida a citação do responsável, conforme detalhado:
	Comunicação: Ofício 18540/2022 - Seproc (peça 59) 
Data da Expedição: 13/5/2022
Data da Ciência: 23/5/2022 (peça 63) 
Nome Recebedor: Ilegível
Observação: Ofício enviado para o endereço do responsável, conforme pesquisa na base de dados no sistema da Receita Federal, custodiada pelo TCU (peça 58) .
Fim do prazo para a defesa: 22/6/2022
	
13. Conforme Despacho de Conclusão das Comunicações Processuais (peça 69) , as providências inerentes às comunicações processuais foram concluídas.
14. Transcorrido o prazo regimental, os responsáveis Omar de Caldas Furtado Filho e Município de Brejo - MA permaneceram silentes, devendo ser considerados reveis, nos termos do art. 12, § 3º, da Lei 8.443/1992.
15. Por sua vez, o Sr. José Farias de Castro ingressou com pedido de parcelamento do débito imputado aos responsáveis (peça 68) , requerendo ao Ministro Relator que 'determine a individualização do valor que lhe é devido para que seja efetivado o parcelado desse, bem como, orientações para a forma que ser procedidos os pagamentos mensais'.
16. Os efeitos das revelias do Sr. Omar Caldas Furtado Filho e do Município de Brejo - MA encontram-se analisados no tópico Exame Técnico, adiante, no qual também se examinou o pedido de parcelamento formulado pelo Sr. José Farias de Castro.
ANÁLISE DOS PRESSUPOSTOS DE PROCEDIBILIDADE DA IN/TCU 71/2012
Avaliação de Viabilidade do Exercício do Contraditório e Ampla Defesa
17. Verifica-se que não houve o transcurso de mais de dez anos desde o fato gerador sem que tenha havido a notificação dos responsáveis pela autoridade administrativa federal competente (art. 6º, inciso II, c/c art. 19 da IN/TCU 71/2012, modificada pela IN/TCU 76/2016) , uma vez que o fato gerador da irregularidade sancionada ocorreu em 29/8/2018 (dia após o vencimento do prazo para a prestação de contas) , e os responsáveis foram notificados sobre a irregularidade pela autoridade administrativa competente conforme segue:
17.1. Omar de Caldas Furtado Filho, por meio do Ofício nº 1446/2019/GIGOV/SL, de 25/7/2019, recebido em 29/8/2019 (AR - peça 14) ;
17.2. José Farias de Castro, por meio do Ofício nº 1360/2019/GIGOV/SL (peça 11) , de 16/7/2019, recebido em 16/8/2019 (AR - peça 12) ;
17.3. Prefeitura Municipal de Brejo - MA, responsabilizada apenas na fase externa da TCE (peça 53) .
Valor de Constituição da TCE.
18. Verifica-se, ainda, que o valor atualizado do débito apurado (sem juros) em 1/1/2017 é de R$ 27.932,24, e que apesar de ser inferior ao limite de R$ 100.000,00 constitui TCE em conjunto com o débito 1706/2018, do mesmo responsável cuja soma ultrapassa o valor de R$ 100.000,00, na forma estabelecida conforme os arts. 6º, § 1°, e 19 da IN/TCU 71/2012, modificada pela IN/TCU 76/2016.
OUTROS PROCESSOS/DÉBITOS NOS SISTEMAS DO TCU COM OS MESMOS RESPONSÁVEIS
19. Informa-se que foram encontrados processos no Tribunal com os mesmos responsáveis:
	Responsável
	Processo

	Omar de Caldas Furtado Filho
	Processo 040.913/2019-8 [TCE, aberto, 'TCE instaurada pelo (a) Fundo Nacional de Desenvolvimento da Educação em razão de Omissão no dever de prestar contas, para atendimento ao PROJOVEM CAMPO, exercício 2014, função EDUCACAO (nº da TCE no sistema: 4560/2019) ']
Processo 025.763/2021-0 [TCE, aberto, 'TCE instaurada pelo (a) Fundo Nacional de Desenvolvimento da Educação em razão de Omissão no dever de prestar contas, para atendimento ao TRANSFERENCIAS A ESTADO E MUNÍCIPIOS PBA BRALF, exercício 2015, função EDUCACAO (nº da TCE no sistema: 1706/2018) ']
Processo 016.660/2016-1 [TCE, aberto, 'Tomada de Contas Especial instaurado pela Fundação Nacional de Saúde/MS, em razão da impugnação parcial de despesas realizadas com recursos do Convênio n° 1439/2006, celebrado com a Prefeitura Municipal de Brejo/MA, tendo por objeto 'Melhorias Sanitárias Domiciliares', com vigência estipulada para o período de 29/6/2006 a 30/11/2009 (Processo 25170.005102/2015-85) ']
Processo 033.643/2015-6 [TCE, aberto, 'Tomada de Contas Especial n° 25170.002156/2015-99, instaurada pela Superintendência da Fundação Nacional de Saúde no Estado do Maranhão, em razão da execução parcial do Convênio n° 803/2007, celebrado com a Prefeitura Municipal de Brejo/MA e com vigência estipulada para o período de 31/12/2007 a 11/12/2009']
Processo 022.611/2017-7 [REPR, encerrado, 'Representação apresentada pelo Município de Brejo/MA, em desfavor do Sr. Omar de Caldas Furtado Filho, em função de omissão no dever de prestar contas']
Processo 002.093/2019-7 [CBEX, encerrado, 'Cobrança Executiva de multa originária do (s) Acórdão 2899/2021-TCU-PlenárioL , referente ao TC Processo 033.643/2015-6']
Processo 002.092/2019-0 [CBEX, encerrado, 'Cobrança Executiva de débito originária do (s) AC (s) AC-2179-8/2018-1C , referente ao TC Processo 033.643/2015-6']
Processo 027.828/2019-0 [TCE, encerrado, 'TCE instaurada pelo (a) Fundo Nacional de Desenvolvimento da Educação em razão de Omissão no dever de prestar contas, para atendimento ao TRANSFERENCIAS A ESTADO E MUNÍCIPIOS PBA BRALF, exercício 2012, função EDUCACAO (nº da TCE no sistema: 1918/2018) ']
Processo 038.504/2018-9 [TCE, encerrado, 'TCE instaurada pelo (a) Fundo Nacional de Desenvolvimento da Educação em razão de Omissão no dever de prestar contas, para atendimento ao Programa de Apoio aos Sistemas de Ensino para Atendimento de Jovens e Adultos (Peja) , exercício 2015, função EDUCACAO (nº da TCE no sistema: 872/2018) ']
Processo 005.218/2019-5 [TCE, encerrado, 'TCE instaurada pelo (a) Fundo Nacional de Desenvolvimento da Educação em razão de Omissão no dever de prestar contas, para atendimento ao TRANSFERENCIAS A ESTADO E MUNÍCIPIOS PBA BRALF, exercício 2013, função EDUCACAO (nº da TCE no sistema: 1556/2018) ']
Processo 003.024/2017-2 [TCE, encerrado, 'Tomada de Contas Especial instaurada pela FUNASA referente ao Convênio nº 1435/06 SIAFI nº 562192 celebrado com a Prefeitura Municipal de Brejo/MA, que objetivou a Execução de Sistema de Abastecimento de Água, nos povoados: Zé Gomes, Corrente, Olaria, Crioly e Rua do Estádio, com vigência de 29/06/2006 a 29/12/2009']
Processo 014.322/2016-1 [TCE, encerrado, 'TCE instaurada em razão da execução parcial do objeto do Convênio Nº 2682/2005, tendo por objeto a Execução de Melhorias Sanitárias Domiciliares, no período de 20/12/2005 a 11/06/2009. (25170.003930/2015-89) ']
Processo 010.346/2016-3 [TCE, encerrado, 'TCE instaurada em razão da impugnação parcial de despesas do Convênio Nº 1981/2005, tendo por objeto 'Sistema de Abastecimento de Água' com vigência estipulada para o período de 20/12/2005 a 09/05/2009. (25170.006838/2010-66) ']
Processo 027.070/2016-6 [TCE, encerrado, 'Tomada de Contas Especial 25170.004.709/2015-48 referente ao Convênio nº 1435/06 (Siafi 562192) , celebrado entre Funasa e Prefeitura de Brejo/MA']
Processo 004.654/2015-3 [TCE, encerrado, 'Tomada de Contas Especial instaurada pela Caixa Econômica Federal em razão da não consecução dos objetivos pactuados no Contrato de Repasse n° 198.197-34/2006, celebrado entre o Ministério das Cidades e a Prefeitura Municipal de Brejo/MA, tendo por objeto a pavimentação de vias públicas (Processo 00190.007220/2014-88) ']
Processo 038.482/2018-5 [TCE, aberto, 'TCE instaurada pelo (a) Fundo Nacional de Desenvolvimento da Educação em razão de Omissão no dever de prestar contas, para atendimento ao Programa de Apoio aos Sistemas de Ensino para Atendimento de Jovens e Adultos (Peja) , exercício 2016, função EDUCACAO (nº da TCE no sistema: 884/2018) ']

	José Farias de Castro
	Processo 040.913/2019-8 [TCE, aberto, 'TCE instaurada pelo (a) Fundo Nacional de Desenvolvimento da Educação em razão de Omissão no dever de prestar contas, para atendimento ao PROJOVEM CAMPO, exercício 2014, função EDUCACAO (nº da TCE no sistema: 4560/2019) ']
Processo 016.660/2016-1 [TCE, aberto, 'Tomada de Contas Especial instaurado pela Fundação Nacional de Saúde/MS, em razão da impugnação parcial de despesas realizadas com recursos do Convênio n° 1439/2006, celebrado com a Prefeitura Municipal de Brejo/MA, tendo por objeto 'Melhorias Sanitárias Domiciliares', com vigência estipulada para o período de 29/6/2006 a 30/11/2009 (Processo 25170.005102/2015-85) ']
Processo 033.643/2015-6 [TCE, aberto, 'Tomada de Contas Especial n° 25170.002156/2015-99, instaurada pela Superintendência da Fundação Nacional de Saúde no Estado do Maranhão, em razão da execução parcial do Convênio n° 803/2007, celebrado com a Prefeitura Municipal de Brejo/MA e com vigência estipulada para o período de 31/12/2007 a 11/12/2009']
Processo 001.440/2022-5 [CBEX, encerrado, 'Cobrança Executiva de débito originária do (s) AC (s) AC-8996-28/2018-1C , referente ao TC Processo 016.660/2016-1']
Processo 001.436/2022-8 [CBEX, encerrado, 'Cobrança Executiva de multa originária do (s) AC (s) AC-8996-28/2018-1C , referente ao TC Processo 016.660/2016-1']
Processo 002.094/2019-3 [CBEX, encerrado, 'Cobrança Executiva de multa originária do (s) AC (s) AC-2179-8/2018-1C , referente ao TC Processo 033.643/2015-6']
Processo 002.092/2019-0 [CBEX, encerrado, 'Cobrança Executiva de débito originária do (s) AC (s) AC-2179-8/2018-1C , referente ao TC Processo 033.643/2015-6']
Processo 027.070/2016-6 [TCE, encerrado, 'Tomada de Contas Especial 25170.004.709/2015-48 referente ao Convênio nº 1435/06 (Siafi 562192) , celebrado entre Funasa e Prefeitura de Brejo/MA']
Processo 004.654/2015-3 [TCE, encerrado, 'Tomada de Contas Especial instaurada pela Caixa Econômica Federal em razão da não consecução dos objetivos pactuados no Contrato de Repasse n° 198.197-34/2006, celebrado entre o Ministério das Cidades e a Prefeitura Municipal de Brejo/MA, tendo por objeto a pavimentação de vias públicas (Processo 00190.007220/2014-88) ']
Processo 013.655/2016-7 [TCE, encerrado, 'TCE instaurada em razão da execução parcial do objeto do Convênio Nº1451/2006, tendo por objeto o 'Sistema de Abastecimento de Água', com vigência estipulada para o período de 28/06/2006 a 23/03/2010. (25170.002400/2015-13) ']
Processo 009.541/2021-7 [TCE, aberto, 'TCE instaurada pelo (a) Fundo Nacional de Desenvolvimento da Educação em razão de não comprovação da regular aplicação dos recursos repassados pela União, Convênio 655632/2009, Siafi/Siconv 653509. (nº da TCE no sistema: 2875/2020) ']
Processo 038.482/2018-5 [TCE, aberto, 'TCE instaurada pelo (a) Fundo Nacional de Desenvolvimento da Educação em razão de Omissão no dever de prestar contas, para atendimento ao Programa de Apoio aos Sistemas de Ensino para Atendimento de Jovens e Adultos (Peja) , exercício 2016, função EDUCACAO (nº da TCE no sistema: 884/2018) ']
Processo 027.605/2020-5 [REPR, aberto, 'Objeto do processo: Licitação: 03/2020 - Contratação de empresa para prestação de serviços médicos clínicos em diversas especialidades no Município']
Processo 019.098/2021-9 [DEN, aberto, 'Objeto do processo: Licitação: 009/2021 - Locação de Estrutura para Montagem de Ambulatório Provisório para Tratamento de Pacientes com Sintomas Gripais de Interesse da Secretaria Municipal de Saúde de Brejo/MA']

	Prefeitura Municipal de Brejo - MA
	Processo 033.643/2015-6 [TCE, aberto, 'Tomada de Contas Especial n° 25170.002156/2015-99, instaurada pela Superintendência da Fundação Nacional de Saúde no Estado do Maranhão, em razão da execução parcial do Convênio n° 803/2007, celebrado com a Prefeitura Municipal de Brejo/MA e com vigência estipulada para o período de 31/12/2007 a 11/12/2009']

20. A tomada de contas especial está, assim, devidamente constituída e em condição de ser instruída.
EXAME TÉCNICO
Da validade das notificações:
21. Preliminarmente, cumpre tecer breves considerações sobre a forma como são realizadas as comunicações processuais no TCU. A esse respeito, destacam-se o art. 179, do Regimento Interno do TCU (Resolução 155, de 4/12/2002) e o art. 4º, inciso III, § 1º, da Resolução TCU 170, de 30 de junho de 2004, in verbis:
Art. 179. A citação, a audiência ou a notificação, bem como a comunicação de diligência, farse-ão:
I - mediante ciência da parte, efetivada por servidor designado, por meio eletrônico, fac-símile, telegrama ou qualquer outra forma, desde que fique confirmada inequivocamente a entrega da comunicação ao destinatário;
II - mediante carta registrada, com aviso de recebimento que comprove a entrega no endereço do destinatário;
III - por edital publicado no Diário Oficial da União, quando o seu destinatário não for localizado
 (...) 
Art. 3º As comunicações serão dirigidas ao responsável, ou ao interessado, ou ao dirigente de órgão ou entidade, ou ao representante legal ou ao procurador constituído nos autos, com poderes expressos no mandato para esse fim, por meio de:
I - correio eletrônico, fac-símile ou telegrama;
II - servidor designado;
III - carta registrada, com aviso de recebimento;
IV - edital publicado no Diário Oficial da União, quando o seu destinatário não for localizado, nas hipóteses em que seja necessário o exercício de defesa.
Art. 4º. Consideram-se entregues as comunicações:
I - efetivadas conforme disposto nos incisos I e II do artigo anterior, mediante confirmação da ciência do destinatário;
II - realizadas na forma prevista no inciso III do artigo anterior, com o retorno do aviso de recebimento, entregue comprovadamente no endereço do destinatário;
III - na data de publicação do edital no Diário Oficial da União, quando realizadas na forma prevista no inciso IV do artigo anterior.
§ 1º O endereço do destinatário deverá ser previamente confirmado mediante consulta aos sistemas disponíveis ao Tribunal ou a outros meios de informação, a qual deverá ser juntada ao respectivo processo.
 (...) 
22. Bem se vê, portanto, que a validade da citação via postal não depende de que o aviso de recebimento seja assinado pelo próprio destinatário da comunicação, o que dispensa, no caso em tela, a entrega do AR em 'mãos próprias'. A exigência da norma é no sentido de o Tribunal verificar se a correspondência foi entregue no endereço correto, residindo aqui a necessidade de certeza inequívoca.
23. Não é outra a orientação da jurisprudência do TCU, conforme se verifica dos julgados a seguir transcritos:
São válidas as comunicações processuais entregues, mediante carta registrada, no endereço correto do responsável, não havendo necessidade de que o recebimento seja feito por ele próprio (Acórdão 3648/2013-TCU-Segunda Câmara, Relator José Jorge) ;
É prescindível a entrega pessoal das comunicações pelo TCU, razão pela qual não há necessidade de que o aviso de recebimento seja assinado pelo próprio destinatário. Entregandose a correspondência no endereço correto do destinatário, presume-se o recebimento da citação. (Acórdão 1019/2008-TCU-Plenário, Relator Benjamin Zymler) ;
As comunicações do TCU, inclusive as citações, deverão ser realizadas mediante Aviso de Recebimento - AR, via Empresa Brasileira de Correios e Telégrafos, bastando para sua validade que se demonstre que a correspondência foi entregue no endereço correto. (Acórdão 1526/2007-TCU-Plenário, Relator Aroldo Cedraz) .
24. A validade do critério de comunicação processual do TCU foi referendada pelo Supremo Tribunal Federal, nos termos do julgamento do MS-AgR 25.816/DF, por meio do qual se afirmou a desnecessidade da ciência pessoal do interessado, entendendo-se suficiente a comprovação da entrega do 'AR' no endereço do destinatário:
Ementa: agravo regimental. Mandado de segurança. Desnecessidade de intimação pessoal das decisões do tribunal de contas da união. art. 179 do regimento interno do TCU. Intimação do ato impugnado por carta registrada, iniciado o prazo do art. 18 da lei nº 1.533/51 da data constante do aviso de recebimento. Decadência reconhecida. Agravo improvido.
O envio de carta registrada com aviso de recebimento está expressamente enumerado entre os meios de comunicação de que dispõe o Tribunal de Contas da União para proceder às suas intimações.
O inciso II do art. 179 do Regimento Interno do TCU é claro ao exigir apenas a comprovação da entrega no endereço do destinatário, bastando o aviso de recebimento simples.
Da revelia dos responsáveis Omar de Caldas Furtado Filho e Município de Brejo - MA
25. No caso vertente, a citação dos responsáveis revéis se deu em endereços provenientes de pesquisas realizadas pelo TCU nas bases de dados da Receita Federal (peças 56-58) . A entrega dos ofícios citatórios nesses endereços ficou comprovada, conforme o detalhamento abaixo:
25.1. - Omar Caldas Furtado: Ofício 18539/2022 - TCU/Seproc (peça 60) , recebido em 23/5/2022 (AR - peça 62) ;
25.2. - Município de Brejo - MA: Ofício 18540/2022 - TCU/Seproc (peça 59) , recebido em 23/5/2022 (AR - peça 63) .
26. Nos processos do TCU, a revelia não leva à presunção de que sejam verdadeiras todas as imputações levantadas contra os responsáveis, diferentemente do que ocorre no processo civil, em que a revelia do réu opera a presunção da verdade dos fatos narrados pelo autor (Acórdão 1009/2018-TCU-Plenário, Relator Bruno Dantas; 2369/2013-TCU-Plenário, Relator Benjamin Zymler e 2449/2013-TCU-Plenário, Relator Benjamin Zymler) . Dessa forma, a avaliação da responsabilidade do agente não pode prescindir da prova existente no processo ou para ele carreada.
27. Ao não apresentar sua defesa, os responsáveis revéis deixaram de produzir prova da regular aplicação dos recursos sob sua responsabilidade, em afronta às normas que impõem aos gestores públicos a obrigação legal de, sempre que demandados pelos órgãos de controle, apresentar os documentos que demonstrem a correta utilização das verbas públicas, a exemplo do contido no art. 93 do Decreto-Lei 200/1967: 'Quem quer que utilize dinheiros públicos terá de justificar seu bom e regular emprego na conformidade das leis, regulamentos e normas emanadas das autoridades administrativas competentes.'
28. Não obstante a revelia configurada, foram os autos novamente compulsados, em prestígio ao princípio da verdade real que informa a análise de processos no TCU, não se identificando qualquer elemento que pudesse infirmar os fundamentos das citações realizadas.
29. Como os responsáveis não se manifestaram na fase interna, não há qualquer argumento que possa vir a ser analisado e posteriormente servir para afastar as irregularidades apontadas.
30. Assim, subsiste injustificada a execução apenas parcial do Contrato de Repasse 612102, embora o ex-prefeito Omar de Caldas Furtado Filho tenha disposto de tempo e recursos financeiros para a conclusão do objeto pactuado. Outrossim, remanesce a possibilidade de incorporação da obra ao patrimônio do Município de Brejo - MA, apresentando funcionalidade parcial e potencial de futura conclusão, o que poderia resultar no enriquecimento ilícito do ente federado, caso o débito recaísse exclusivamente sobre os ex-gestores responsabilizados.
31. Em se tratando de processo em que a parte interessada não se manifestou acerca das irregularidades imputadas, não há elementos para que se possa efetivamente aferir e reconhecer a ocorrência de boa-fé na conduta do responsável Omar de Caldas Furtado Filho, poderia este Tribunal, desde logo, proferir o julgamento de mérito pela irregularidade de suas contas, conforme os termos dos §§ 2º e 6º do art. 202 do Regimento Interno do TCU. (Acórdão 2064/2011-TCU-Primeira Câmara (Relator Ubiratan Aguiar) , 6.182/2011-TCU-1ª Câmara (Relator Weber de Oliveira) , 4.072/2010-TCU-1ª Câmara (Relator Valmir Campelo) , 1.189/2009-TCU-1ª Câmara (Relator Marcos Bemquerer) , 731/2008-TCU-Plenário (Relator Aroldo Cedraz) .
32. No entanto, considerando a impossibilidade de avaliação da conduta do Município de Brejo - MA, deve ser fixado novo e improrrogável prazo para que o ente federado recolha o débito apurado aos cofres do Tesouro Nacional, atualizado monetariamente, nos termos dos artigos 12, §§ 1º e 2º, da Lei 8.443, e 202, §§2º, 3º, e 4º, do Regimento Interno/TCU.
33. Em vista disso, o julgamento de mérito das contas deve se realizar em etapa processual ulterior, quando esgotado o novo e improrrogável prazo fixado para o Município de Brejo recolher o débito.
Do pedido de parcelamento do débito formulado pelo responsável José Farias de Castro
34. Como visto, no pedido de parcelamento de débito apresentado pelo Sr. José Farias de Castro (peça 68) , foi requerido ao Ministro Relator que determinasse 'a individualização do valor que lhe é devido para que seja efetivado o parcelado desse, bem como, orientações para a forma que ser procedidos os pagamentos mensais'.
35. O art. 217 do Regimento Interno/TCU assim dispõe:
Art. 217. Em qualquer fase do processo, o Tribunal ou o relator poderá autorizar o pagamento parcelado da importância devida em até trinta e seis parcelas, desde que o processo não tenha sido remetido para cobrança judicial.
§ 1º Verificada a hipótese prevista neste artigo, incidirão sobre cada parcela, corrigida monetariamente, os correspondentes acréscimos legais.
§ 2º A falta de pagamento de qualquer parcela importará no vencimento antecipado do saldo devedor.
36. A previsão regimental para o parcelamento do débito assenta-se no permissivo legal previsto no § 1º do art. 12 da Lei nº 8.443/1992, a seguir reproduzido:
Art. 12. Verificada a irregularidade nas contas, o Relator ou o Tribunal:
 (...) 
§ 1º O responsável cuja defesa for rejeitada pela Tribunal será cientificado para, em novo e improrrogável prazo estabelecido no Regimento Interno, recolher a importância devida;
37. O pedido em análise adequa-se às disposições legais e regimentais para o seu deferimento, haja vista que o processo ainda se encontra em fase administrativa, não tendo sido remetido para a cobrança judicial.
38. Contudo, impõe-se esclarecer ao peticionário que a solidariedade passiva, como instituto que visa favorecer o credor, não admite a individualização pretendida, porquanto a cada um dos devedores obriga o pagamento da dívida toda, ressalvado o direito de regresso daquele a pagou integralmente contra os demais devedores (arts. 264 e 283 do Código Civil Brasileiro) .
39. A jurisprudência do TCU possui entendimentos acerca da hipótese em comento, conforme se depreende dos enunciados a seguir reproduzidos:
Não existe rateio de débito solidário, já que o instituto da solidariedade passiva é benefício conferido pelo legislador ordinário ao credor, que pode exigir de um ou de alguns devedores o pagamento da integralidade da dívida. (Acórdão 3752/2018-TCU-Segunda Câmara) 
A solidariedade passiva é benefício legalmente instituído em favor do credor. O devedor pode buscar em juízo eventual ressarcimento em ação regressiva. (Acórdão 6721/2012-TCU-Segunda Câmara) 
O instituto da solidariedade passiva é um benefício conferido pelo legislador ordinário ao credor, que pode exigir de um ou de algum dos devedores, parcial ou totalmente, o pagamento da integralidade da dívida, assistindo ao devedor que satisfaz a dívida por inteiro o direito de exigir de cada um dos co-devedores a sua quota na via judicial. (Acórdão 132/2007-TCU-Primeira Câmara) 
40. Portanto, manifesta-se pelo deferimento do parcelamento solicitado pelo Sr. José Farias de Castro, fazendo-se o esclarecimento acima expendido.
Prescrição da Pretensão Punitiva
41. Vale ressaltar que a pretensão punitiva do TCU, conforme Acórdão 1441/2016-TCU-Plenário, Relator Benjamin Zymler, que uniformizou a jurisprudência acerca dessa questão, subordina-se ao prazo geral de prescrição indicado no art. 205 do Código Civil, que é de dez anos, contado da data de ocorrência da irregularidade sancionada, nos termos do art. 189 do Código Civil, sendo este prazo interrompido pelo ato que ordenar a citação, a audiência ou a oitiva dos responsáveis.
42. No caso em exame, não ocorreu a prescrição, uma vez que a data da irregularidade sancionada recaiu em 29/8/2018 (dia após o vencimento do prazo para a prestação de contas) e o ato de ordenação da citação foi expedido em 22/3/2022 (peça 55) .
CONCLUSÃO
43. Em face da análise promovida na seção 'Exame Técnico', verifica-se que os responsáveis Omar de Caldas Furtado Filho e Município de Brejo - MA não lograram comprovar a boa e regular aplicação dos recursos. Instados a se manifestar, optaram pelo silêncio, configurando a revelia, nos termos do § 3º, do art. 12, da Lei 8.443/1992. Ademais, inexistem nos autos elementos que demonstrem a boa-fé dos responsáveis revéis ou a ocorrência de outras excludentes de culpabilidade.
44. Contudo, a impossibilidade de aferição de boa-fé do ente federado, impõe que seja fixado novo e improrrogável prazo para que recolha o débito apurado aos cofres do Tesouro Nacional, atualizado monetariamente, nos termos dos artigos 12, §§ 1º e 2º, da Lei 8.443, e 202, §§2º, 3º, e 4º, do Regimento Interno/TCU.
45. Por conseguinte, embora já se encontre em condições de ser julgadas as contas do Sr. Osmar de Caldas Furtado Filho, deixa-se a apreciação conclusiva para etapa processual ulterior, quando esgotado o novo prazo fixado para o Município de Corda - MA efetuar o recolhimento do débito.
46. A seu turno, o responsável José Farias de Castro ingressou com pedido de parcelamento do débito imputado aos responsáveis (peça 68) , o qual pode ser atendido, tendo em vista o atendimento aos requisitos legais (art. 12, § 1º da Lei nº 8.443/1992) e regimentais (art. 217, §§ 1º e 2º) pertinentes.
47. Todavia, conforme a analise empreendida (item 38) , deve ser esclarecido ao peticionário que a solidariedade passiva, como instituto que visa favorecer o credor, não admite a individualização pretendida, porquanto a cada um dos devedores obriga o pagamento da dívida toda, ressalvado o direito de regresso daquele a pagou integralmente contra os demais devedores (arts. 264 e 283 do Código Civil Brasileiro) .
48. Por fim, ressalta-se que, no presente caso, não ocorreu a prescrição da pretensão punitiva do TCU, conforme analisado no tópico específico (item 42) .
PROPOSTA DE ENCAMINHAMENTO
49. Diante do exposto, submetemos os autos à consideração superior, propondo ao Tribunal:
a) deferir o parcelamento do débito solicitado pelo responsável José Farias de Castro (CPF: XXX.776.953-XX) , autorizando o parcelamento das quantias abaixo discriminadas em até 36 parcelas mensais e consecutivas, nos termos do art. 26 da Lei 8.443/1992 e do art. 217 do Regimento Interno, fixando o prazo de 15 (quinze) dias, a contar do recebimento da notificação, para que se comprove, perante o Tribunal, o recolhimento da primeira parcela, e de trinta dias, a contar da parcela anterior, para comprovar o recolhimento das demais parcelas, devendo incidir sobre cada valor mensal a atualização monetária, na forma prevista na legislação em vigor:
	Data de ocorrência
	Valor histórico (R$) 

	11/11/2008
	12.577,18

	3/12/2008
	4.249,93

Valor atualizado do débito (com juros) em 19/7/2022: R$ 49.665,47.
b) alertar ao responsável José Farias de Castro (CPF: XXX.776.953-XX) que a falta de comprovação do recolhimento de qualquer parcela importará no vencimento antecipado do saldo devedor, nos termos do § 2º do art. 217 do Regimento Interno deste Tribunal;
c) fixar novo e improrrogável prazo para que o Município de Brejo - MA (CNPJ: 06.116.743/0001-08) efetue e comprove, perante este Tribunal, o recolhimento das quantias a seguir especificadas aos cofres do Tesouro Nacional, atualizadas monetariamente a partir das datas indicadas até a data do efetivo recolhimento, nos termos dos artigos 12, §§ 1º e 2º, da Lei 8.443, e 202, §§2º, 3º, e 4º, do RITCU:
	Data de ocorrência
	Valor histórico (R$) 

	11/11/2008
	12.577,18

	3/12/2008
	4.249,93

Valor atualizado do débito (com juros) em 19/7/2022: R$ 49.665,47.
d) informar ao Município de Brejo - MA (CNPJ: 06.116.743/0001-08) que a liquidação tempestiva do débito atualizado monetariamente saneará o processo quanto à sua responsabilidade e as suas contas poderão ser julgadas regulares com ressalva, dando-lhe quitação, nos termos do artigo 202, §4º, do Regimento Interno do TCU.'
2. O Ministério Público junto ao TCU - MPTCU, por seu turno, discordou do encaminhamento proposto pela unidade instrutora nos seguintes termos (peça 73) :
"Cuidam os autos de tomada de contas especial instaurada pela Caixa Econômica Federal, em razão de irregularidades na execução do Contrato de Repasse 0229717-99/2007/Ministério das Cidades/Caixa (peça 18) , firmado entre o Município de Brejo/MA e o Ministério das Cidades. A avença, que teve por objeto a pavimentação de vias públicas, previa o repasse de R$ 97.500,00 pelo concedente e o aporte de R$ 4.875,00 de contrapartida municipal, totalizando R$ 102.375,00.
O débito, no valor de R$ 16.827,11 a valores históricos (R$ 12.577,18 em 11/11/2008; e R$ 4.249,93 em 3/12/2008) , corresponde à parcela dos recursos federais que foi desbloqueada pela Caixa em favor do município (peça 38) , em razão das despesas realizadas com serviços preliminares e terraplenagem (peça 29) , serviços estes que foram totalmente concluídos (peça 27, p. 4-7) .
As despesas realizadas e atestadas pela Caixa foram posteriormente glosadas, ante a constatação, 7 anos depois, de que as ruas estavam sendo pavimentadas com calçamento em pedra (peça 27, p. 9-12) , contrariando o plano de trabalho que previa a pavimentação asfáltica.
Ao final, o saldo remanescente do contrato de repasse que permaneceu bloqueado pela Caixa foi inteiramente restituído à União (peça 35) .
A responsabilidade pelo dano foi atribuída solidariamente ao município e aos Srs. Omar de Caldas Furtado Filho e José Farias de Castro, ex-prefeitos que, alternadamente, revezaram-se no comando do município ao longo de toda a vigência do contrato de repasse (28/12/2007 a 29/6/2018, peça 43, p. 1) , que perpassou 4 mandatos (2005-2008; 2009-2012; 2013-2016; e 2017-2020) . O prazo para a apresentação da prestação de contas se encerrou em 28/8/2018.
Na fase interna, a conclusão do tomador de contas foi que não houve o aproveitamento útil da parcela executada, por motivo de inexecução parcial (peça 43, p. 3) . Já no âmbito do Tribunal, a conduta atribuída aos gestores na citação foi 'deixar de adotar as providências necessárias à conclusão do objeto pactuado (...) , mesmo dispondo de tempo e recursos financeiros para tanto, resultando em obra executada apenas parcialmente e de modo diverso do planejado' (peça 53, p. 9-10, item 28) .
Regularmente citados, somente José Farias de Castro compareceu aos autos. Em sua manifestação (peça 68) , o responsável, em vez de apresentar defesa, optou por solicitar ao Tribunal a individualização do valor por ele devido, para que pudesse efetuar o pagamento de forma parcelada.
Ao examinar o feito na instrução que integra a peça 70, a SecexTCE, ante a impossibilidade de aferição da boa-fé do município, propõe, preliminarmente, que seja fixado novo prazo para o recolhimento do débito, ao mesmo tempo em que sugere o deferimento do parcelamento do valor total da dívida solicitado por José Farias de Castro.
Passando ao exame do feito, entendemos que o processo deva ter encaminhamento diverso do que foi proposto, pelas razões a seguir expostas.
Os relatórios de acompanhamento que integram a peça 27 não deixam dúvidas de que os serviços preliminares e as obras de terraplenagem previstos na avença foram concluídos. Da mesma forma, não há dúvidas de que o débito apurado nos autos corresponde aos valores que foram gastos com a execução desses serviços. Desse modo, tanto no que se refere à execução física quanto à execução financeira, não há qualquer indício de que tenha havido malversação dos recursos repassados.
Nesse contexto, para que as despesas realizadas pudessem dar ensejo a prejuízo ao erário, seria necessária a constatação de que a aplicação dos recursos resultou em obra inservível, isto é, aquela executada com baixa qualidade, fora dos padrões usuais de aceitação ou com desvio de finalidade. Em outras palavras, aquela que não permite que o benefício social pretendido com a execução do objeto pactuado seja alcançado.
Não nos parece que seja essa a situação do caso em exame. Embora não sejam conhecidas as razões pelas quais a obra não foi concluída conforme fora prevista, entendemos que os serviços preliminares e as obras de terraplenagem executados com recursos federais tiveram serventia, pois permitiram que ruas do município fossem pavimentadas. Ainda que as vias não tenham sido asfaltadas, o calçamento em pedra trouxe melhorias à infraestrutura viária da comunidade, o que resultou em benefícios à população. Nesse sentido, contrariamente à conclusão do tomador de contas, entendemos que houve o aproveitamento útil da parcela executada, o que afasta a ocorrência de dano.
Quanto à irregularidade pela qual os responsáveis foram chamados a se defender, isto é, deixar de adotar as providências necessárias à conclusão do objeto pactuado, mesmo dispondo de tempo e recursos financeiros para tanto, resultando em obra executada apenas parcialmente e de modo diverso do planejado, entendemos que, conquanto tal irregularidade de fato tenha ocorrido, ela não deu causa a prejuízo, simplesmente porque não houve dano. Com efeito, havendo a comprovação de que os serviços executados com os recursos do contrato de repasse foram utilizados em proveito da população, na conclusão de obra semelhante à que fora pactuada, não há débito a ser ressarcido.
Diante disso, entendemos que a glosa efetuada pela Caixa constituiu medida inadequada, pois, conforme comentado, a despesa realizada não resultou em prejuízo ao erário. Desse modo, entendido que o débito de que trata a presente TCE não ocorreu, pensamos que o processo deva ser arquivado, por ausência de pressupostos de constituição.
Feitas essas considerações, e com vênias por dissentir da proposta sugerida pela Unidade Técnica, manifestamo-nos por que seja o processo arquivado, sem julgamento de mérito, por ausência de pressupostos de constituição, nos termos do artigo 212 do RI/TCU, e que seja considerado prejudicado o pedido de parcelamento efetuado por José Farias de Castro, por perda de objeto."
É o relatório.

Sérgio Eduardo de Matos Chaves (OAB/MA 7.405) e Antônio Gonçalves Marques Filho (OAB/MA 6.527), representando José Farias de Castro.

Procurador Marinus Eduardo De Vries Marsico.

TOMADA DE CONTAS ESPECIAL. NÃO COMPROVAÇÃO DA REGULAR APLICAÇÃO DOS RECURSOS REPASSADOS PELA UNIÃO PARA A PAVIMENTAÇÃO DE VIAS PÚBLICAS NO MUNICÍPIO DE BREJO/MA. ARQUIVAMENTO SEM JULGAMENTO DE MÉRITO POR AUSÊNCIA DE PRESSUPOSTOS DE CONSTITUIÇÃO ANTE A INEXISTÊNCIA DE DÉBITO.

TOMADA DE CONTAS ESPECIAL (TCE)

Unidade de Auditoria Especializada em Tomada de Contas Especial - AudTCE.

Trata-se de tomada de contas especial instaurada pela Caixa Econômica Federal (mandatária) em desfavor dos ex-prefeitos municipais de Brejo/MA Omar de Caldas Furtado Filho (gestões: 1º/1/2005-31/12/2008 e 1º/1/2013-31/12/2016) e José Farias de Castro (gestões: 1º/1/2009-31/12/2012 e 1º/1/2017-31/12/2020) , em razão da não comprovação da regular aplicação dos recursos repassados pela União por meio do Contrato de Repasse de registro Siafi 612102, firmado entre a aludida municipalidade e o Ministério do Desenvolvimento Regional, tendo por objeto a "pavimentação de vias públicas".
2.	O Contrato de Repasse 612102 foi firmado no valor de R$ 102.375,00, sendo R$ 97.500,00 à conta do concedente e R$ 4.875,00, referentes à contrapartida do convenente. Teve vigência de 28/12/2007 a 29/6/2018 (com prorrogações) , com prazo para apresentação da prestação de contas em 28/8/2018.
3.	Os recursos federais nos valores de R$ 19.500,00 e R$ 78.000,00, foram repassados, respectivamente, em 8/9/2008 e 9/11/2020.
4.	A execução do objeto e os elementos de prestação de contas foram acompanhados e examinados pela Caixa, por meio do Parecer Circunstanciado de TCE, de 26/2/2020, do Laudo de Análise de Empreendimento - LAE, de 8/4/2008 e dos Relatórios de Acompanhamento de Engenharia - RAE, de 12/7/2008, 30/10/2008 e 21/5/2015.
5.	A constatação de tais trabalhos foi que as obras tiveram início em 15/6/2008, com prazo de execução inicial de aproximadamente 5 meses, estando prevista a pavimentação asfáltica da Rua Areias, na sede do Município de Brejo/MA. Por ocasião da vistoria realizada em 30/10/2008, constatou-se a execução de apenas 17,33% do objeto pactuado. Posteriormente, em 21/5/2015, nova vistoria técnica verificou que a pavimentação da Rua Areias estava se dando de modo diverso do ajustado, sendo utilizado o calçamento em pedra em vez do asfáltico.
6.	Em 22/1/2020, referido município promoveu o recolhimento do saldo de repasse/investimento de aplicação ao Tesouro Nacional, no valor de R$ 105.693,11.
7.	Na fase interna da TCE, após a análise da prestação de contas, o órgão concedente concluiu que o fato gerador para instauração deste processo foi a "ausência de funcionalidade do objeto do contrato de repasse descrito como 'PAVIMENTACAO DE VIAS PUBLICAS' sem aproveitamento útil da parcela executada, por motivo de inexecução parcial".
8.	O prejuízo foi calculado em R$ 16.287,11 e a responsabilidade pelo dano, imputada aos ex-prefeitos Omar de Caldas Furtado Filho, na condição de dirigente, e José Farias de Castro, na condição de prefeito sucessor.
9.	No âmbito do TCU foram citados, além desses responsáveis, o Município de Brejo/MA, porquanto a unidade instrutora entendeu que, embora inacabada, a obra em questão foi incorporada ao patrimônio municipal, apresentando funcionalidade parcial, e tendo potencial de ser concluída futuramente.
10.	As responsabilidades imputadas nestes autos, mote para as citações, foram assim especificadas:
	10.1. Omar de Caldas Furtado Filho e José Farias de Castro - deixar de adotar as providências necessárias à conclusão do objeto pactuado no Contrato de Repasse 612102, mesmo dispondo de tempo e recursos financeiros para tanto, resultando em obra executada apenas parcialmente e de modo diverso do planejado;
	10.2. Município de Brejo/MA - deixar de adotar, por intermédio de seus ex-gestores, as providências necessárias à conclusão do objeto pactuado no Contrato de Repasse 612102, mesmo dispondo de tempo e recursos financeiros para tanto, resultando em obra executada apenas parcialmente e de modo diverso do planejado.
11.	A proposta uniforme da unidade instrutora foi no sentido de deferir o pedido de parcelamento do débito feito por José Farias de Castro e fixar novo e improrrogável prazo para que o Município de Brejo/MA recolha a importância devida.
12.	Por seu turno, o Ministério Público junto ao TCU discordou desse entendimento, defendendo o arquivamento deste processo, sem julgamento de mérito, por ausência de pressupostos de constituição, nos termos do artigo 212 do RI/TCU, e o entendimento de estar prejudicado o pedido de parcelamento efetuado por José Farias de Castro, por perda de objeto. 
***
13.	Preliminarmente, teço algumas considerações acerca da análise da prescrição aplicável ao caso em exame. 
14.	A vigência do Contrato de Repasse 612102 se estendeu de 28/12/2007 a 29/6/2018. Ou seja, foram necessários mais de 10 (dez) anos e a passagem das gestões de Omar de Caldas Furtado Filho (1º/1/2005-31/12/2008 e 1º/1/2013-31/12/2016) e José Farias de Castro (1º/1/2009-31/12/2012 e 1º/1/2017-31/12/2020) , para que o pacto chegasse ao seu fim.
15.	Sobre a matéria da prescrição das pretensões punitiva e ressarcitória, destaco o recente julgamento do TC Processo 008.702/2022-5, que resultou no Acórdão 2.285/2022 e na edição da Resolução 344/2022.
16.	A mencionada norma estabelece que a prescrição nos processos de controle externo em curso no Tribunal de Contas da União observará o disposto na Lei 9.873/1999 (art. 1º) e que as pretensões punitiva e de ressarcimento prescrevem em 5 anos (art. 2º) .
17.	Além disso, nos arts. 4º e 5º da resolução, está fixado o modo como será contado o prazo de prescrição e estão definidas as suas causas interruptivas, respectivamente.
18.	No caso presente, o prazo de prescrição começou a ser contado em 28/8/2018, data da prestação de contas, conforme definido no inciso II do art. 4º da novel Resolução 344/2022. 
19.	De acordo com a instrução da SecexTCE, atual Unidade de Auditoria Especializada em Tomada de Contas Especial (AudTCE) , e já em conformidade com o art. 5º do novo normativo, houve interrupção da contagem do prazo prescricional em razão das citações de Omar de Caldas Furtado Filho e José Farias de Castro, efetivadas, respectivamente, em 29/8/2019 e 16/8/2019.
20.	Assim, em consonância com o decidido no recente acórdão e com o estabelecido na Resolução 344/2022, observa-se que, no caso em exame, não ocorreu a prescrição quinquenal em relação às pretensões punitiva e ressarcitória.
***
21.	Passando ao exame dos elementos relativos ao possível dano discutido nos autos, corroboro a análise empreendida pelo Ministério Público junto ao TCU, razão pela qual incorporo os fundamentos apresentados às minhas razões de decidir.
22.	Os responsáveis Omar de Caldas Furtado Filho e Município de Brejo/MA permaneceram silentes, devendo ser considerados revéis, nos termos do art. 12, § 3º, da Lei 8.443/1992. 
23. 	Por seu turno, o responsável José Farias de Castro ingressou com pedido de parcelamento do débito, requerendo ao relator que "determine a individualização do valor que lhe é devido para que seja efetivado o parcelado desse, bem como, orientações para a forma que ser procedidos os pagamentos mensais".
24.	Dentro desse panorama, o exame da unidade instrutora considerou que, ante a impossibilidade de se aferir a boa-fé do município, dever-se-ia fixar novo e improrrogável prazo de 15 dias para o recolhimento do débito atualizado monetariamente aos cofres do Tesouro Nacional, nos termos dos artigos 12, §§ 1º e 2º, da Lei 8.443/1992 e 202, §§2º, 3º e 4º, do Regimento Interno/TCU.
25.	Ato contínuo, propôs o deferimento do pedido de parcelamento do débito do responsável José Farias de Castro.
26.	Este processo possui particularidades que me conduzem no sentido de acompanhar a proposta do MPTCU de arquivamento, sem julgamento de mérito.
27.	O valor do dano debatido nestes autos no aporte de R$ 16.827,11, a valores históricos do ano de 2008, refere-se às despesas realizadas com serviços preliminares e terraplenagem, serviços efetivamente realizados e totalmente concluídos pelo município.
28.	Esse valor correspondeu à parcela de recursos federais desbloqueada pela Caixa em favor do Município de Brejo/MA, uma vez constatada pela própria instituição o término dos serviços.
29.	As despesas realizadas e atestadas pela Caixa foram posteriormente glosadas, ante a constatação, 7 anos depois, de que as ruas estavam sendo pavimentadas com calçamento em pedra, contrariando o plano de trabalho que previa a pavimentação asfáltica.  
30.	Como bem asseverou o parquet, "os relatórios de acompanhamento que integram a peça 27 não deixam dúvidas de que os serviços preliminares e as obras de terraplenagem previstos na avença foram concluídos. Da mesma forma, não há dúvidas de que o débito apurado nos autos corresponde aos valores que foram gastos com a execução desses serviços. Desse modo, tanto no que se refere à execução física quanto à execução financeira, não há qualquer indício de que tenha havido malversação dos recursos repassados".
31.	Ademais, ainda que as vias não tenham sido pavimentadas com asfalto, as foram com calçamento de pedra, demonstrando que a obra trouxe benefícios à comunidade. 
32.	Apesar da conclusão dos serviços ter se dado de forma diferente à pactuada com o órgão repassador, não houve desvio de objeto e nem de finalidade.
33.	Em suma, não vislumbro a existência de dano ao erário a ensejar a condenação dos responsáveis à devolução de valores.
34.	Ante essas considerações, acompanhando a manifestação do MPTCU, julgo que este processo deve ser arquivado, sem julgamento de mérito, por ausência de pressupostos de constituição, nos termos do artigo 212 do RI/TCU, e que seja considerado prejudicado o pedido de parcelamento efetuado por José Farias de Castro, por perda de objeto.
	Assim, voto por que o Tribunal adote a minuta de acórdão que ora submeto à deliberação deste Colegiado.
TCU, Sala das Sessões, em 28 de março de 2023.
Ministro JHONATAN DE JESUS
Relator